【裁判字號】    92,上易,1114
【裁判日期】    920827
【裁判案由】    電子遊戲場業管理條例
【裁判全文】
臺灣高等法院高雄分院刑事判決                  九十二年度上易字第一一一四號
    上  訴  人  臺灣高雄地方法院檢察署檢察官
    被      告  甲○○
右上訴人因被告違反電子遊戲場業管理條例案件，不服臺灣高雄地方法院九十二年度
易字第二五二號中華民國九十二年五月二十八日第一審判決（起訴案號：臺灣高雄地
方地方法院檢察署九十一年度偵字第七九四三、二五七九九號），提起上訴，本院判
決如左：
      主  文
上訴駁回。
      理  由
一、公訴意旨略以：緣吳信義與王吳明美為經營電子遊戲場業，於民國八十八年六月
    二十五日委由吳信忠（另為不起訴處分）以其名義，以每月租金新台幣（下同）
    六萬元之價格，向甲○○承租坐落於高雄市○○區○○街一○一號之房屋及甲○
    ○申請之電子遊戲場業營利事業登記證，由吳信義與王吳明美於上開處所經營電
    子遊戲場業。嗣電子遊戲場業管理條例於八十九年二月三日經立法院制定總統公
    佈施行後，吳信義、王吳明美、甲○○明知經營電子遊戲場業，須依電子遊戲場
    業管理條例之相關規定辦理營利事業登記，吳信義、王吳明美竟基於違反前開規
    定之犯意，未向主管機關辦理營利事業登記，甲○○則基於幫助之犯意，繼續出
    租電子遊戲場業營業執照予吳信義、王吳明美在上址擺設電子遊戲機具，供不特
    定人投幣為益智類之玩樂，而違規經營電子遊戲場業，因認甲○○涉犯違反電子
    遊戲場管理條例第十五條規定，應依該條例第二十二條論處之幫助犯云云。
二、按犯罪事實應依證據認定之，無證據不得推定其犯罪事實；又不能證明被告犯罪
    ，應諭知無罪之判決，刑事訴訟法第一百五十四條及第三百零一條分別定有明文
    。又按刑事訴訟法上所謂認定犯罪事實之證據，係指足以認定被告確有犯罪行為
    之積極證據而言，如未能發現相當證據或證據不足以證明，自不能以推測或擬制
    之方法，以為裁判基礎。又按行為之處罰，以行為時之法律有明文規定者為限，
    刑法第一條定有明文。
三、本件公訴人認被告甲○○有違反電子遊戲場管理條例第十五條規定，應依該條例
    第二十二條論處之幫助犯犯行，無非係以(一)被告甲○○於偵查中之供述；(一)證人
    吳信忠於警訊中之陳述；(三)租賃契約書為主要依據。惟本件訊據被告甲○○堅決
    否認有違反電子遊戲場管理條例之犯行，辯稱：該遊戲場之營利事業登記證，係
    因伊公公只有國中畢業，無高中學歷不能申請，所以才用伊之名義申請，房屋及
    營利事業登記證出租之事，伊沒有參與，都是伊公公黃獅在處理云云置辯，經查
    ：
（一）被告甲○○於偵查中固陳稱：「（問：何人與你簽約租房子？）吳信忠」等語
      （見偵查卷第二十七頁）、「（問：該屋是租予何人？）吳信忠，是他來洽說
      的。」（見偵查卷第六十六頁）、「（問：好朋友遊藝場負責人？）我租予吳
      信忠，牌照是我的名字，實際負責人是我公公黃獅，他住三民區○○○路一０
      ０六巷一號三樓之一，我是掛名而已」（見臺灣高雄地方法院檢察署九十一年
      度偵字第二四九三號卷第十三頁），然其於原審及本院審理時即以前詞置辯，
      則被告趙淑慧上開不一陳述，何者為實在，即應調查其他之佐證，在不違背證
      據法則及經驗法則下，加以認定。
（二）證人吳信忠於警訊時固稱：「『好朋友遊藝場』之負責人是我大姐王吳明美，
      我只是幫她出面向甲○○承租」等語，然其於偵查中即稱：「我告知吳信義，
      吳信義有意願承租，由我出面向黃獅之妻訂約。」（見偵查卷三十八頁背面）
      ，且在原審審理時則證述：「是我去與甲○○的婆婆訂約的，甲○○沒有去，
      是她婆婆簽的約。」，經原審質以「為何警訊說是跟甲○○租的？」，證人吳
      信忠仍堅稱：「甲○○從來沒有出面過，都是跟甲○○的婆婆簽的。」、「我
      與甲○○的婆婆簽的，簽約的時候契約都寫好了。」（見原審九十二年四月二
      十五日訊問筆錄），核與被告甲○○之公公黃獅於原審陳述：「（問：你太太
      名字？）黃吳秀英，契約上的名字是我簽的，我簽完才乙她（按：黃吳秀英）
      拿去。」（見原審九十二年四月二十五日訊問筆錄）大致相符；且經原審當庭
      命黃獅書寫黃吳秀英、甲○○名字十次後，再與卷存房屋租賃契約書、租賃契
      約書加以比對勘驗，其結果為：黃獅所寫黃吳秀英、甲○○以及租賃契約書第
      一頁上的黃吳秀英、甲○○簽名，應為同一人即黃獅所寫（見九十二年五月十
      四日審判筆錄），是則證人吳信忠證述係與被告甲○○的婆婆即黃吳秀英訂約
      乙事，應為可採，而將房屋及遊戲場營利事業證出租他人幕後主導者為黃獅其
      人，亦堪認定。職是，本件出租房屋及遊戲場營利事業登記證之人即非被告甲
      ○○，自難認被告甲○○有何幫助之行為。
（三）況本件黃吳秀英、黃獅之出租行為係於八十八年六月二十五日，業經證人吳信
      忠於警訊時陳述明確，並有卷存房屋租賃契約書、租賃契約書可證，而電子遊
      戲場業管理條例於八十九年二月三日經總統公佈，於八十九年二月五日施行，
      該條例第十五條規定：未依電子遊戲場業管理條例辦理電子遊戲場業之營利事
      業登記者，不得經營電子遊戲場；違反者依同條例第二十二條論罪科刑。則被
      告趙淑慧之公婆於八十八年六月二十五日，將房屋及營利事業登記證出租給吳
      信義、王吳明美經營益智電玩場業時，電子遊戲場業管理條例既未經公佈實施
      ，吳信義、王吳明美自不成立電子遊戲場業管理條例第二十二條之罪，被告趙
      淑慧之公婆亦無成立本罪之幫助犯可言。至被告趙淑慧之公婆上開出租行為後
      ，縱事後因租賃關係繼續提供房屋、登記證及收取租金之行為，渠等主觀上亦
      僅係單純行使出租人權利及履行出租人義務之意思，尚難認渠等有幫助王吳明
      美、吳信義犯罪之犯意，是承租人吳信義、王吳明美於上開處所經營電子遊戲
      場業租賃期間，電子遊戲場業管理條例經總統公佈施行，吳信義、王吳明美未
      依電子遊戲場業管理條例之規定，重新依該條例辦理電子遊戲場業之營利事業
      登記，仍續經營電子遊戲場屬實，僅係吳信義、王吳明美經營者應負電子遊戲
      場業管理條例第二十二條之刑責問題，被告趙淑慧公婆並無幫助他人犯罪之犯
      意，自不成立本罪之幫助犯。
（四）綜上所述，本件依公訴人所指之證據，尚難認被告趙淑慧有電子遊戲場業管理
      條例第二十二條之罪幫助犯之行為，此外復無其他積極足認被告確有公訴人所
      指之犯行，且被告甲○○犯罪不能證明，原審因而為被告趙淑慧無罪之諭知，
      核無違誤，檢察官上訴意旨，仍執前詞，指摘原判決不當，為無理由，應予駁
      回。
據上論結，應依刑事訴訟法第三百六十八條，判決如主文。
本案經檢察官張其主到庭執行職務。
中    華    民    國      九十二      年      八      月     二十七   日
                              臺灣高等法院高雄分院刑事第七庭
                                  審判長法官  李春昌
                                        法官  黃憲文
                                        法官  莊飛宗
右正本證明與原本無異。
不得上訴。
                                  法院書記官  張明賢
中    華    民    國  九十二      年      八      月    二十七    日


司法院資訊處製作；財團法人民間司法改革基金會備份。
